臺灣高雄地方法院刑事判決　　　　　　　　　　　　　九十年度易字第四一九四號
　　公　訴　人　臺灣高雄地方法院檢察署檢察官
　　被　　　告　乙○○
　　　　　　　　丙○○
　　共　　　同
　　選任辯護人　吳秋麗
右列被告等因背信案件，經檢察官提起公訴（九十年度調偵字第六二八號），本院判
決如左：
    主  文
乙○○為他人處理事務，意圖為自己不法之利益，而為違背其任務之行為，致生損害
於本人之利益，處有期徒刑肆月，如易科罰金以佰元折算壹日。
丙○○無罪。
    事  實
一、緣乙○○於民國八十年十二月間，與傅玉印（業於九十年五月二十三日死亡）各
    出資新臺幣（下同）三百萬元及二百二十萬元，購買座落於高雄縣六龜鄉○○段
    第八五五之一號土地（雙方並約定依出資金額換算土地面積比例，由乙○○取得
    該土地面積一萬四千九百零七分之八千四百九十一所有權，傅玉印取得該土地面
    積一萬四千九百零七分之六千四百十六所有權），且因前開土地為農牧用地，依
    當時法律不能分割及移轉登記為共有，乙○○乃與傅玉印協議，將前開土地信託
    登記為乙○○一人所有，並約定嗣法律變更而得分割及移轉登記為共有時，乙○
    ○即應將傅玉印之應有部分為分割及移轉登記，另在登記為乙○○一人所有期間
    ，乙○○僅得依其應有部分之比例行使權利及負擔義務，乙○○因而受傅玉印委
    託負有在該期間內，不得有超過其應有部分之比例行使權利之行為，並於可分割
    及移轉行為時，負有分割及移轉登記之義務而為傅玉印處理事務。詎乙○○為圖
    滿足自身投資所需之資金周轉及清償債務之便，竟意圖為自己不法之利益，於八
    十四年四月間，未經傅玉印同意，擅以自己及不知情之妻丙○○為共同貸款名義
    人，以前開共有土地及乙○○個人所有座落同段第五、第四二三號之土地為共同
    擔保品，向旗山信用合作社（後為高新商業銀行合併，以下統稱高新銀行）設定
    一千九百五十萬元之最高限額抵押權，並經該銀行徵信認乙○○所提供之上揭土
    地及個人信用能力足以清償貸款後，同意以乙○○名義貸放九百萬元、丙○○名
    義貸放六百萬元，致生損害於傅玉印之利益。嗣傅玉印於八十九年底，欲以前開
    共有土地申請搭建農舍時，始發現上情。
二、案經傅玉印訴請台灣高雄地方法院檢察署檢察官偵查起訴。
    理  由
壹、被告乙○○有罪部分；
一、訊據被告乙○○固不諱言有於右揭時間，與被害人傅玉印共同出資購買座落於高
    雄縣六龜鄉○○段第八五五之一號土地，雙方並依出資金額換算土地面積比例，
    共有該土地所有權，且於相關法令未修正前，信託登記於其名下，嗣因投資生意
    及清償自身債務之需，以該土地及其個人所有之其他土地向高新銀行設定最高限
    額抵押權一千九百五十萬元，並貸款一千五百萬元等事實，惟矢口否認有何背信
    犯行，並辯稱：伊與傅玉印合購上開新威段八五五之一號土地，僅是以伊名義登
    記而已，並未受傅玉印之託處理任何事務，應與背信罪無涉，且伊持系爭土地向
    銀行申辦貸款前，曾請伊父親轉告傅玉印云云。經查：
（一）本件系爭高雄縣六龜鄉○○段第八五五之一號土地，係由乙○○與傅玉印合資
      購買，而由傅玉印就其應有部分信託登記為乙○○一人所有之事實，業據被告
      、告訴人傅玉印及告訴代理人傅鐘榮妹同陳綦詳，並有切結書、協議書、認證
      書、土地登記謄本各一紙附卷可稽，足認此部份事實，確為真實。又被告乙○
      ○於右揭時間，將系爭土地設定最高限額抵押權予高新銀行之事實，除據被告
      乙○○自承不諱外，另有系爭土地登記謄本（見九十年他字第一七三二號卷及
      本院卷），高新銀行旗山分行九十年十二月二十五日高新銀旗山字第○四六號
      函附之核准貸款資料各一份在卷可憑，核與證人即高新銀行職員陳瑞和於本院
      審理時結證證述情節相符（見本院九十一年十一月七日審判筆錄），顯見被告
      乙○○確有以系爭土地供高新銀行設定最高限額抵押權並貸得金額之事實甚明
      ，而被告雖辯稱：辦理本件貸款前，曾請伊父親向傅玉印代為轉告云云，然此
      業經告訴人堅決否認，且被告於本院審理時亦供陳：伊父親事後並沒有告知傅
      玉印是否同意，且伊亦沒有再繼續追問伊父親等語（見本院九十年十二月十日
      訊問筆錄），而徵諸一般民間交易習慣，信託他人名下之不動產，若欲提供他
      人設定貸款抵押，信託者為保全自身債權及日後責任釐清，衡情均會要求受託
      者提供相當擔保或再三協議確認為憑，苟若告訴人傅玉印是時曾有同意被告乙
      ○○以系爭土地向銀行設定抵押貸款之舉，又豈有未見任何保全措施，而自甘
      財產滅失風險之理，足見被告乙○○向銀行貸款前，確有未經傅玉印同意即擅
      自將其受託管理之系爭土地設定最高限額抵押權予銀行之事實。
（二）承上說明，被告乙○○未依前開所述之信託約定管理系爭土地，而擅將土地所
      有權提供作為自身借款之擔保設定最高限額抵押權，於其無法清償借款時，提
      供擔保之土地所有權人即告訴人，將受有應有部分之土地受拍賣清償之不利益
      ，此為一般生活常識，被告既為從事商業活動之人，對此自應知之甚詳，是其
      所為設定最高限額抵押權貸款之行為，自屬違背其任務之行為，且在客觀上亦
      使傅玉印對系爭土地使用、收益及處分之利益遭受損害，足認被告有不法之意
      圖甚明，益見被告上開所辯，不足採信，本件罪證明確，被告犯行堪以認定，
      應依法論科。
二、按受託人以其名義登記為所有權人者，即為為他人處理事務之人，如竟違背規定
    ，未得同意，在該土地上設定抵押權於他人，足生損害，自應成立刑法第三百四
    十二條第一項之背信罪（最高法院七十二年台非字第九十八號判決、八十五年台
    非字第三六號判決可資參照），本件被告乙○○未依前開所述之信託約定為他人
    處理事務，核其所為，係犯刑法第三百四十二條第一項之背信罪。爰審酌被告因
    生意資金調度所需，而利用上開土地登記在己名下之便，加以設定抵押貸款，其
    金額龐大，對於被害人之損害程度非輕，如此反乎誠信行為，不知尊重他人財產
    權益，自應予以非難，惟念其前未曾受有犯罪之前科紀錄，有台灣高等法院被告
    全國前案紀錄表及本院被告院內索引卡紀錄表各一份在卷可查，足認其平日素行
    尚稱良好，且本案事後業與告訴人之代理人傅鐘榮妹達成和解，有和解書一份附
    卷可資等一切情狀，酌情量處如主文所示之刑，並諭知易科罰金之折算標準。又
    被告為上開行為後，刑法第四十一條業於九十年一月十日修正公布施行，並於同
    年月十二日生效，依修正前之刑法第四十一條規定：「犯最重本刑為三年以下有
    期徒刑以下之刑之罪，而受六個月以下有期徒刑或拘役之宣告，因身體、教育、
    職業或家庭之關係，執行顯有困難者，得以一元以上三元以下折算罰金」，惟修
    正後之刑法第四十一條第一項規定「犯最重本刑為五年以下有期徒刑以下之刑之
    罪，而受六個月以下有期徒刑或拘役之宣告，因身體、教育、職業或家庭之關係
    或其他正當理由，執行顯有困難者，得以一元以上三元以下，易科罰金。但確因
    不執行所宣告之刑，難收矯正或難以維持法秩序者，不在此限」。比較上開新舊
    法，修正後之刑法第四十一條第一項就得宣告易科罰金之範圍較修正前之舊法為
    廣，是依刑法第二條第一項前段規定，自應適用裁判時較有利於被告之法律即修
    正後之刑法第四十一條第一項規定，併諭知易科罰金之折算標準，併此敘明。
三、另就被告乙○○於八十年間，同以系爭土地向甲○○○○行貸款四百萬及於八十
    八年十月十三日又以系爭土地向高新銀行設定最高限額抵押權一百八十萬元等節
    ，此二部分之行為時間與本件之上開犯罪時間均相隔甚久，實難認為被告乙○○
    係基於概括犯意為之，況被告於本院審理時亦陳稱：並非從一開始貸款的時候，
    即有想以後如遇有資金有缺口的時候就這樣去貸款，因每一次貸款時，都認為很
    快就可以把貸款還清，所以才去貸款等語（見本院九十一年十月一日審判筆錄）
    ，足認乙○○就系爭土地於八十年及八十八年間之貸款行為，均係各於當時因資
    金調度困難才另起犯意，與本件非基於概括犯意為之，是而被告該二行為與本件
    既無裁判上一罪關係，本院自不得併與審理，從而被告該二部分涉犯之背信犯行
    ，應請檢察官另行偵辦，併予說明。
貳、被告丙○○無罪部分：
一、公訴意旨略以：被告丙○○與乙○○係夫妻關係，渠等共同基於不法所有之犯意
    聯絡，於八十四年五月二日，未經傅玉印同意，持乙○○與傅玉印合資購買之上
    開土地向高新銀行貸款一千五百萬元並設定最高限額抵押權一千九百五十萬元，
    因認丙○○亦共同涉犯刑法第三百四十二條第一項之背信罪嫌等語。
二、按犯罪事實應依證據認定之，無證據不得推定其犯罪事實；又不能證明被告犯罪
    者，應諭知無罪之判決。刑事訴訟法第一百五十四條及第三百零一條分別定有明
    文。又按刑事訴訟法上所謂認定犯罪事實之證據，係指足以認定被告確有犯罪行
    為之積極證據而言，如未能發現相當證據或證據不足以證明，自不能以推測或擬
    制之方法，以為裁判基礎，最高法院二十九年度上字第三一五號、四十年度台
    上字第八十六號判例參照。而認定不利於被告之事實，須依積極證據，苟積極證
    據不足為不利被告之認定時，即應為有利於被告之認定，更不必有何有利之證據
    ；又認定犯罪事實所憑之證據，雖不以直接證據為限，間接證據亦包括在內，然
    而無論直接證據或間接證據，其為訴訟上之證明，須於通常一般之人均不致有所
    懷疑，而得確信其為真實之程度者，始得據為有罪之認定，倘其證明尚未達到此
    一程度，而有合理之懷疑存在而無從使事實審法院得有罪之確信時，即應由法院
    為諭知被告無罪之判決，最高法院三十年度上字第八一六號、七十六年度台上字
    第四九八六號判例參照。
三、公訴人認被告丙○○涉犯背信犯行，無非係以被告丙○○與被告乙○○係夫妻關
    係，且系爭土地之貸款丙○○為連帶保證人及告訴人之指訴為其主要論據。然訊
    據被告丙○○則堅決否認有何背信犯行，並辯稱：伊先生即被告乙○○欲以系爭
    土地申辦貸款前，伊曾詢問乙○○是否業經對方同意，嗣經乙○○告知會處理後
    ，才同意擔任本件土地貸款之連帶保證人等語。經查：被告乙○○未經傅玉印同
    意，即擅以上開合資購買土地向銀行設定抵押借款，並由被告丙○○擔任連帶保
    證人一節，業據前揭說明，然此部分充其量僅足說明被告乙○○確有未經傅玉印
    同意而擅以系爭土地貸款，而被告丙○○曾就系爭土地擔任連帶保證人之事實，
    然此部分並無從據以直接推論渠等間就背信犯行，俱有犯意之聯絡，參諸被告乙
    ○○亦於本院審理時陳稱：「（問：你請你太太作保證人時，有沒有告訴你太太
    傅玉印有沒有同意？）答：我沒有告訴她」，「（問：你太太有沒有問你傅玉印
    同意否？）答：我太太原來是問我是否有跟別人處理好，要貸款前，我跟她說我
    會去處理，貸款時我太太就沒再問了，她相信我會處理好」等語以觀（見本院九
    十一年十一月七日訊問筆錄），本件土地貸款實際上係由被告乙○○主導，而審
    諸台灣民間習慣，夫妻間本於生活分工及經濟條件休戚與共，家中重大經濟決定
    ，基於夫妻互信，常由一方主導，另一方僅係單純配合乃屬常情，是而本案被告
    二人既屬夫妻關係，則被告乙○○對外為資金求援時，被告丙○○本於信任關係
    於同意擔任保證人時，未逕對貸款實際情況加以瞭解，尚合於一般情理，並無乖
    離經驗或論理法則之處，公訴人僅以被告丙○○與被告乙○○既為夫妻關係，必
    然有犯意之聯絡，僅屬推論自無法據為被告丙○○不利事實之認定。
四、綜上所陳，本院遍查全卷均無法認定被告丙○○與被告乙○○間，有何犯意聯絡
    及行為分擔，被告丙○○又無具備「為他人處理事務」之身分，自無從該當刑法
    第三百四十二條背信罪之構成要件。此外，本院復查無其他積極證據，足認被告
    丙○○有公訴人所指訴之犯行，被告丙○○犯罪尚屬不能證明，依法自應為無罪
    之諭知。
據上論斷，應依刑事訴訟法第二百九十九條第一項前段、第三百零一條第一項，刑法
第二條第一項前段、第三百四十二條第一項、修正後第四十一條第一項，罰金罰鍰提
高標準條例第一條前段、第二條，判決如主文。
本案經檢察官林永富到庭執行職務。
中      華      民      國    九十一  年      十一  月    二十八        日
                              臺灣高雄地方法院刑事第六庭
                                  法  官  邱  基  峻
右正本證明與原本無異。
如不服本判決，應於判決送達後十日內，向本院提出上訴狀。
                                  書記官  顏  平  國
中    華    民    國      九十一      年      十二      月      二十九  日
中華民國刑法第三百四十二條
 (背信罪)
為他人處理事務，意圖為自己或第三人不法之利益，或損害本人之利益，
而為違背其任務之行為，致生損害於本人之財產或其他利益者，處五年以
下有期徒刑、拘役或科或併科一千元以下罰金。
前項之未遂犯罰之。
